【裁判字號】    89,訴,111
【裁判日期】    890707
【裁判案由】    重利
【裁判全文】
臺灣嘉義地方法院刑事判決                          八十九年度訴字第一一一號
    公  訴  人  臺灣嘉義地方法院檢察署檢察官
    被      告  戊○○
    選任辯護人  林國一
右列被告因重利案件，經檢察官提起公訴（八十八年度偵續字第三八號），本院判決
如左：
    主  文
戊○○無罪。
    理  由
一、公訴意旨略以：被告戊○○基於常業之犯意，自民國（下同）八十七年五月間起
    ，以0000000000號、000000000號為聯絡電話，供急迫、輕
    率或無經驗不特定之多數人借款，其利息以十天為一期，每期利息由四分至三十
    分不等，取得與原本顯不相當之重利。乙○○於八十七年五月間起，陸續向被告
    戊○○借款，利息以十天為一期，一期借款新台幣（下同）三十萬元，利息三萬
    元（相當月息三十分），若無法償還，則以本金加入利息，重複計算利息，至同
    年十一月止，本金連同利息，共計高達一千萬元，並由乙○○陸續開立其配偶吳
    美華設於彰化銀行嘉義分行戶頭之支票二十餘張與被告戊○○，面額合計一千三
    百餘萬元，並由乙○○於八十七年十一月間，簽立每張一千萬元之本票三張，一
    千萬元之借據一張供擔保。嗣乙○○因不堪被告戊○○之催索，乃於八十八年二
    月二十四日向警方報案後，經警於同年月二十五日上午十時五十分許，持檢察官
    簽發之搜索票在被告戊○○之未婚妻丁○○位於嘉義縣民雄鄉中央村田中央九之
    三號住處，當場查扣被告戊○○經營地下錢莊之活期儲摺一本、代收款項紀錄簿
    一本、借據影本三份、商業本票一本、彰化銀行支票二十一張、本票一百六十九
    張、土地建物所有權狀三份，因認被告涉有重利罪嫌云云。
二、按犯罪事實應依證據認定之，無證據不推定其犯罪事實，又不能證明被告犯罪者
    ，應諭知無罪之判決，刑事訴訟法第一百五十四條、第三百零一條第一項分別定
    明文。次按事實之認定，應憑證據，如未能發現相當之證據，或證據不足以證明
    ，自不能以推測或擬制之方法為裁判基礎；又告訴人之告訴，係以使被告受刑事
    追訴為目的，是其陳述是否與事實相符，仍應調查其他證據以資審認，始得為不
    利被告之認定，最高法院迭著有四十年台上字第八六號、五十二年台上字第一三
    ＯＯ號判例可參。
三、公訴人認被告戊○○涉有前揭常業重利罪嫌，無非係以告訴人乙○○之指訴及於
    被告居處查獲借據、本票及支票等為其論據，然訊據被告堅決否認右揭重利犯行
    ，並辯稱：係乙○○以共同經營汽車質押業為由，找伊投資，而非金錢借貸，利
    息是乙○○自己算給伊的，伊不知他如何算的，且從來沒有拿過利息等語。
四、本院經查：
（一）被告於警訊時雖自承其係八十七年五月初起，開始經營地下錢莊，貸款與不特
      定人，收取四分至三十分利息等語（見警卷第一頁背面），然證人即借款人陳
      明賢、丙○○、甲○○等人分別於偵查中及本院調查時均稱係借二十萬元、三
      十萬元，以三個月為期，每月利息六千元或一萬元等語（見臺灣嘉義地方法院
      檢察署八十八年度偵字第二二四○號第九頁、第十五頁及本院八十九年四月二
      十八日、同年五月十二日訊問筆錄），其等所貸借之利息均約合月息三分，與
      被告於警訊之自白已顯不符，是其自白是否可信，即堪置疑。且前開借款人向
      被告貸借時之約定利率與民間利息通常為月息二、三分（即百分之二、三）相
      當，雖已超過法定之最高限制，惟依國內現階段對於資金成本之評估，尚非屬
      顯不相當之重利。（最高法院八十四年度台上字第五○六一號判決可資參照）
（二）又扣案之本票共計一百六十九紙，扣除非告訴人所簽發及尚未兌現外，其中註
      註明已兌現作廢之本票共有一百六十三紙，合計金額為七千一百零二萬四千元
      ，另查扣由告訴人以其配偶吳美華簽發尚未兌現之支票二十一紙，金額總計則
      有一千二百零二萬五千元，而告訴人自承其向被告借款期間為八十七年五月至
      同年十一月間，則僅僅半年時間，其金額即高達上千萬，足見告訴人及被告之
      間資金往來密切，顯與一般因急需資金而暫時調度之情形有異，且經本院當庭
      勘驗扣案之本票之發票日及到期日，幾乎二、三天即由告訴人簽發一紙或一紙
      以上之本票予被告，日期有十天、二十天及三十天期之別，而金額大都以十萬
      元為單位之整數（如十萬元、二十萬元等），並無告訴人所指已含百分之十利
      息在內之情形（若含利息，應會有萬或千元之金額，例如借十萬元，含利息之
      金額應為十一萬元），均顯與告訴人所指向被告借款及被告從中牟取重利之情
      形有異，此有扣案之本票及支票可資佐證，是告訴人之指訴顯有瑕疵，尚難以
      其指訴遽為被告有罪之認定。
（三）復若告訴人與被告之間僅係單純之借貸關係，惟依前述告訴人借款後所簽發本
      票日期密集，兌現日期又非僅十天而己，顯然被告於告訴人前債尚未還清之前
      ，猶繼續貸放金錢予被告，顯迴異於一般地下錢莊貸放金錢之情形；況且告訴
      人自承其向被告借款並未預扣利息，亦未提供任何擔保等語，亦與前揭證人陳
      明賢等人向被告借款之情形炯然不同；另告訴人雖稱其係因週轉困難始向被告
      借貸云云，然依告訴人所營之事業係個人汽車商行，登記之資本額僅三千元，
      其是否亟需上千萬元之資金以供週轉之用，亦堪置疑。又被告與告訴人既無深
      厚交情，衡諸情理，被告焉有於告訴人未償還欠債，且未提供任何擔保前，而
      猶肯繼續貸與資金予告訴人？是告訴人與被告間的資金往來應非單純之借貸所
      可擬。復告訴人係從事商業活動之人，其對於資金之借貸自非屬輕率或無經驗
      之人，且縱若係被告放款予告訴人，如前述，尚乏證據足資證明被告有從中牟
      取重利之行為；因此，被告之行為並不構成刑法上之重利罪。
五、綜右所述，被告被訴之前揭常業重利罪嫌，應屬不能證明；此外，復查無其他積
    極證據，足資證明被告確有公訴人所指之重利犯行。是被告犯罪既屬不能證明，
    自應依法為被告無罪之諭知。
據上論斷，應依刑事訴訟法第三百零一條第一項前段，判決如主文。
本案經檢察官陳仁智到庭執行職務。
中      華      民      國      八十九    年      七      月      七    日
                                  臺灣嘉義地方法院刑事第二庭
                                      法  官  楊  力  進
右正本證明與原本無異。
如不服本判決，應於判決送達後十日內向本院提出上訴狀( 應附繕本 )。
中      華      民      國      八十九    年      七      月      十    日
                                      書記官  李  文  政


司法院資訊處製作；財團法人民間司法改革基金會備份。
